---
title: 'Entrenamiento Manual de una Red Neuronal: El Problema XOR'
author: "Evelin Mondul C."
date: "`r Sys.Date()`"
output:
  html_document:
    toc: true
    toc_float: true
    toc_depth: 3
    theme: flatly
    highlight: tango
    number_sections: false
    code_folding: show
    self_contained: true
  pdf_document:
    toc: true
    toc_depth: '3'
subtitle: Aprendizaje supervisado y retropropagación sin librerías especializadas
lang: es
---

```{r setup, include=FALSE}
knitr::opts_chunk$set(echo=TRUE, message=FALSE, warning=FALSE, comment="##")
set.seed(42)
```



```{css estilos, echo=FALSE}
:root {
  /* Paleta Sobria: Azules Pizarra y Grises */
  --primary: #2C3E50;      /* Azul profundo para encabezados */
  --secondary: #566573;    /* Gris azulado para subtítulos */
  --accent: #5DADE2;       /* Azul suave para bordes y acentos */
  --dark: #333333;         /* Texto principal */
  --light: #F4F6F7;        /* Fondo para cajas claras */
  --bg: #F9F9F9;           /* Fondo general de la página */
  --shadow: rgba(0,0,0,0.1);
}

body {
  font-family: 'Segoe UI', Helvetica, Arial, sans-serif;
  background: var(--bg);
  color: var(--dark);
  font-size: 15px;
  line-height: 1.75;
}

#TOC {
  background: #FFFFFF;
  border: 1px solid #E5E8E8;
  border-left: 4px solid var(--primary);
  border-radius: 4px;
  padding: 16px;
}
#TOC a { color: var(--primary)!important; font-size: 13px; }
#TOC a:hover { color: var(--accent)!important; text-decoration: none; }

h1.title {
  color: var(--primary);
  font-size: 2.1em;
  font-weight: bold;
  border-bottom: 2px solid var(--accent);
  padding-bottom: 10px;
}
h3.subtitle { color: var(--secondary); font-style: italic; }
h1 { color: var(--primary); border-bottom: 1px solid #DDD; padding-bottom: 6px; }
h2 { color: var(--primary); border-left: 4px solid var(--accent); padding-left: 10px; }
h3 { color: var(--secondary); }

.perfil-card {
  display: flex; align-items: center; gap: 28px;
  background: #FFFFFF;
  border: 1px solid #E5E8E8;
  border-left: 4px solid var(--primary);
  border-radius: 8px;
  padding: 28px 32px;
  margin: 20px 0 32px 0;
  box-shadow: 0 2px 10px var(--shadow);
}
.perfil-foto {
  width: 120px; height: 120px; border-radius: 50%;
  border: 2px solid var(--primary);
  object-fit: cover; flex-shrink: 0;
  box-shadow: 0 4px 12px rgba(0,0,0,.1);
}
.perfil-info h2 { 
  color: var(--primary)!important; 
  font-size: 1.5em; margin: 0 0 4px 0; 
  border: none!important; padding: 0!important; 
}
.perfil-info p { 
  color: #1A1A1A; 
  margin: 3px 0; 
  font-size: 0.95em;
  font-weight: 400; 
}
.badge-tema {
  display: inline-block; background: var(--accent); color: #fff;
  font-size: .78em; font-weight: bold; padding: 3px 10px; border-radius: 4px;
  margin-top: 8px; letter-spacing: .5px;
}

.def-box { 
  background: var(--light); border-left: 5px solid var(--primary); 
  border-radius: 0 8px 8px 0; padding: 14px 18px; margin: 16px 0; font-size: .97em; 
}
.def-box strong { color: var(--primary); }

.interp-box { 
  background: #FDFDFD; border: 1px solid #E5E8E8; 
  border-left: 5px solid var(--accent); border-radius: 0 8px 8px 0; 
  padding: 14px 18px; margin: 14px 0; font-size: .95em; 
}


.concl-box { 
  background: #F8F9F9; border: 1px solid #E5E8E8; 
  border-radius: 8px; padding: 20px 24px; margin: 20px 0; font-size: .97em; 
}
.concl-box::before { 
  content: "Conclusión Final"; display: block; 
  font-weight: bold; color: var(--primary); font-size: 1em; margin-bottom: 8px; 
}

pre { 
  background: #282C34; border: 1px solid #3A3A4A; 
  border-left: 4px solid var(--accent); border-radius: 4px; 
  color: #ABB2BF; font-size: .88em; padding: 14px; 
}
code { 
  color: #C678DD; background: #EAEAEA; padding: 2px 5px; 
  border-radius: 3px; font-size: .9em; 
}
pre code { color: #ABB2BF; background: transparent; padding: 0; }

.table thead th { 
  background: var(--primary)!important; color: white!important; 
  border-bottom: 2px solid var(--accent)!important; font-size: .9em; 
}
.table-striped tbody tr:nth-of-type(odd) { background: #F9F9F9!important; }
.table tbody tr:hover { background: #F0F4F8!important; }

hr { 
  border: none; height: 1px; 
  background: #E5E8E8; margin: 28px 0; 
}
blockquote { 
  border-left: 4px solid var(--accent); background: var(--light); 
  padding: 10px 16px; color: var(--secondary); font-style: italic; 
  border-radius: 0 6px 6px 0; 
}
```

---

# Introducción

Este documento desarrolla paso a paso el entrenamiento manual de una red neuronal
artificial para aprender la función **XOR** (OR exclusivo). Se implementa desde
cero en R, sin ninguna librería de aprendizaje automático, mostrando todos los
cálculos intermedios de manera explícita.

## La función XOR

La función XOR produce **1** cuando sus entradas son diferentes, y **0** cuando
son iguales. Matemáticamente:

| $x_1$ | $x_2$ | $y$ | Interpretación          |
|:-----:|:-----:|:---:|:------------------------|
|   0   |   0   |  0  | Mismas entradas → 0     |
|   0   |   1   |  1  | Entradas distintas → 1  |
|   1   |   0   |  1  | Entradas distintas → 1  |
|   1   |   1   |  0  | Mismas entradas → 0     |

> **¿Por qué es importante?** XOR no es linealmente separable, es decir,
> ninguna línea recta puede separar ambas clases. Por ello, una red de una
> sola capa no puede aprenderlo: se necesita al menos una **capa oculta**.

## Arquitectura de la red

La red tiene:

- **Capa de entrada:** 2 neuronas ($x_1$, $x_2$)
- **Capa oculta:** 2 neuronas ($h_1$, $h_2$) con activación sigmoide
- **Capa de salida:** 1 neurona ($\hat{y}$) con activación sigmoide

## Función de activación: Sigmoide

$$\sigma(z) = \frac{1}{1 + e^{-z}}$$

Su derivada es:

$$\sigma'(z) = \sigma(z)\,(1 - \sigma(z))$$

Esta propiedad hace que el cálculo de gradientes sea muy eficiente.

## Función de pérdida: Error cuadrático

Para una sola observación usamos:

$$E = \frac{1}{2}(y - \hat{y})^2$$

El factor $\frac{1}{2}$ simplifica la derivada:

$$\frac{\partial E}{\partial \hat{y}} = \hat{y} - y$$

---

# Configuración inicial

```{r funciones-base}
# ============================================================
# Funciones fundamentales de la red neuronal
# ============================================================

# Función sigmoide
sigmoid <- function(z) {
  1 / (1 + exp(-z))
}

# Derivada de la sigmoide (expresada en términos de h = sigma(z))
sigmoid_deriv <- function(h) {
  h * (1 - h)
}

# Función de pérdida: error cuadrático medio (para 1 observación)
loss <- function(y, y_hat) {
  0.5 * (y - y_hat)^2
}

# Gradiente de la pérdida respecto a y_hat
grad_loss <- function(y, y_hat) {
  y_hat - y
}
```

> **Nota:** La derivada de la sigmoide se calcula directamente desde la
> activación $h$, no desde $z$. Esto evita recalcular la exponencial y
> hace el código más eficiente.

---

# Continuación manual — Época 3

## Concepto: ¿Qué es una época?

Una **época** (epoch) es una pasada completa por el conjunto de entrenamiento:
primero se calcula la predicción (**forward pass**), luego se propaga el error
hacia atrás (**backpropagation**) y se actualizan los pesos.

## Parámetros al inicio de la época 3

Estos valores son los obtenidos al final de la época 2 (reportados en las notas
de clase):

```{r ep3-iniciales}
# Observación de entrenamiento
x1 <- 0;  x2 <- 1;  y_target <- 1

# Tasa de aprendizaje
alpha <- 0.25

# Pesos actualizados al final de la época 2
w1 <- 0.10000   # x1 → h1
w2 <- 0.50000   # x1 → h2
w3 <- -0.69764  # x2 → h1
w4 <- 0.30517   # x2 → h2
w5 <- 0.21724   # h1 → y_hat
w6 <- 0.42985   # h2 → y_hat

# Sesgos (todos en 0 en este ejemplo)
b1 <- 0;  b2 <- 0;  b3 <- 0

cat("=== Parámetros al inicio de la Época 3 ===\n")
cat(sprintf("w1 = %7.5f   w2 = %7.5f\n", w1, w2))
cat(sprintf("w3 = %7.5f   w4 = %7.5f\n", w3, w4))
cat(sprintf("w5 = %7.5f   w6 = %7.5f\n", w5, w6))
cat(sprintf("b1 = %d   b2 = %d   b3 = %d\n", b1, b2, b3))
```

## Forward pass — Época 3

### Neurona oculta $h_1$

$$z_1 = w_1 x_1 + w_3 x_2 + b_1$$
$$h_1 = \sigma(z_1)$$

```{r ep3-forward-h1}
z1 <- w1*x1 + w3*x2 + b1
h1 <- sigmoid(z1)
cat(sprintf("z1 = (%.5f)(0) + (%.5f)(1) + 0 = %.5f\n", w1, w3, z1))
cat(sprintf("h1 = sigma(%.5f) = %.5f\n", z1, h1))
```

### Neurona oculta $h_2$

$$z_2 = w_2 x_1 + w_4 x_2 + b_2$$
$$h_2 = \sigma(z_2)$$

```{r ep3-forward-h2}
z2 <- w2*x1 + w4*x2 + b2
h2 <- sigmoid(z2)
cat(sprintf("z2 = (%.5f)(0) + (%.5f)(1) + 0 = %.5f\n", w2, w4, z2))
cat(sprintf("h2 = sigma(%.5f) = %.5f\n", z2, h2))
```

### Neurona de salida $\hat{y}$

$$z_3 = w_5 h_1 + w_6 h_2 + b_3$$
$$\hat{y} = \sigma(z_3)$$

```{r ep3-forward-output}
z3   <- w5*h1 + w6*h2 + b3
yhat <- sigmoid(z3)
E    <- loss(y_target, yhat)

cat(sprintf("z3   = (%.5f)(%.5f) + (%.5f)(%.5f) + 0 = %.5f\n",
            w5, h1, w6, h2, z3))
cat(sprintf("yhat = sigma(%.5f) = %.5f\n", z3, yhat))
cat(sprintf("E    = 0.5*(1 - %.5f)^2 = %.5f\n", yhat, E))
```

> *Análisis* La predicción sube de $\hat{y} \approx 0.5764$
> (época 2) a un valor ligeramente mayor, acercándose al objetivo $y = 1$.
> El error continúa disminuyendo, confirmando que el gradiente apunta en la
> dirección correcta.

## Backpropagation — Época 3

### Concepto: Regla de la cadena

El error se propaga hacia atrás usando la **regla de la cadena**. Para cada
peso $w_i$, calculamos:

$$\frac{\partial E}{\partial w_i} = \frac{\partial E}{\partial \hat{y}} \cdot \frac{\partial \hat{y}}{\partial z_3} \cdot \frac{\partial z_3}{\partial w_i}$$

### Capa de salida

El **error local** en la capa de salida es:

$$\delta_3 = (\hat{y} - y) \cdot \hat{y}(1 - \hat{y})$$

```{r ep3-back-output}
delta3 <- grad_loss(y_target, yhat) * sigmoid_deriv(yhat)

dE_dw5 <- delta3 * h1
dE_dw6 <- delta3 * h2
# NOTA: los sesgos b1=b2=b3=0 se mantienen fijos en este ejemplo,
# siguiendo exactamente el documento de clase (LLinas, 2026),
# que no actualiza sesgos. La función automatizada (Parte 2)
# tampoco los actualiza para mantener consistencia.

cat(sprintf("delta3  = (%.5f - 1) * %.5f * (1 - %.5f) = %.5f\n",
            yhat, yhat, yhat, delta3))
cat(sprintf("dE/dw5  = delta3 * h1 = (%.5f)(%.5f) = %.5f\n",
            delta3, h1, dE_dw5))
cat(sprintf("dE/dw6  = delta3 * h2 = (%.5f)(%.5f) = %.5f\n",
            delta3, h2, dE_dw6))

# Actualización pesos de salida (sesgos permanecen en 0)
w5_new <- w5 - alpha * dE_dw5
w6_new <- w6 - alpha * dE_dw6

cat(sprintf("\nw5_nuevo = %.5f - 0.25*(%.5f) = %.5f\n", w5, dE_dw5, w5_new))
cat(sprintf("w6_nuevo = %.5f - 0.25*(%.5f) = %.5f\n", w6, dE_dw6, w6_new))
```

### Capa oculta — Neurona $h_1$

El error local se propaga hacia atrás multiplicando por el peso correspondiente:

$$\delta_1 = \delta_3 \cdot w_5 \cdot h_1(1 - h_1)$$

```{r ep3-back-h1}
delta1 <- delta3 * w5 * sigmoid_deriv(h1)

dE_dw1 <- delta1 * x1
dE_dw3 <- delta1 * x2
dE_db1 <- delta1

cat(sprintf("delta1  = %.5f * %.5f * %.5f*(1-%.5f) = %.5f\n",
            delta3, w5, h1, h1, delta1))
cat(sprintf("dE/dw1  = delta1 * x1 = (%.5f)(%.0f) = %.5f\n",
            delta1, x1, dE_dw1))
cat(sprintf("dE/dw3  = delta1 * x2 = (%.5f)(%.0f) = %.5f\n",
            delta1, x2, dE_dw3))

w1_new <- w1 - alpha * dE_dw1
w3_new <- w3 - alpha * dE_dw3
b1_new <- b1 - alpha * dE_db1

cat(sprintf("\nw1_nuevo = %.5f - 0.25*(%.5f) = %.5f\n", w1, dE_dw1, w1_new))
cat(sprintf("w3_nuevo = %.5f - 0.25*(%.5f) = %.5f\n", w3, dE_dw3, w3_new))
```

### Capa oculta — Neurona $h_2$

$$\delta_2 = \delta_3 \cdot w_6 \cdot h_2(1 - h_2)$$

```{r ep3-back-h2}
delta2 <- delta3 * w6 * sigmoid_deriv(h2)

dE_dw2 <- delta2 * x1
dE_dw4 <- delta2 * x2
dE_db2 <- delta2

cat(sprintf("delta2  = %.5f * %.5f * %.5f*(1-%.5f) = %.5f\n",
            delta3, w6, h2, h2, delta2))
cat(sprintf("dE/dw2  = delta2 * x1 = (%.5f)(%.0f) = %.5f\n",
            delta2, x1, dE_dw2))
cat(sprintf("dE/dw4  = delta2 * x2 = (%.5f)(%.0f) = %.5f\n",
            delta2, x2, dE_dw4))

w2_new <- w2 - alpha * dE_dw2
w4_new <- w4 - alpha * dE_dw4
b2_new <- b2 - alpha * dE_db2

cat(sprintf("\nw2_nuevo = %.5f - 0.25*(%.5f) = %.5f\n", w2, dE_dw2, w2_new))
cat(sprintf("w4_nuevo = %.5f - 0.25*(%.5f) = %.5f\n", w4, dE_dw4, w4_new))
```

## Resumen de la Época 3 y comparación con épocas anteriores

```{r ep3-resumen}
df_comparacion <- data.frame(
  Epoca      = 1:3,
  y_hat      = c(0.5735, 0.5764, round(yhat, 5)),
  Error_abs  = c(abs(1 - 0.5735), abs(1 - 0.5764), abs(1 - yhat)),
  Costo      = c(0.09095, 0.08973, round(E, 5)),
  w3         = c(-0.70000, -0.69884, -0.69764),
  w4         = c(0.30000, 0.30255, 0.30517),
  w5         = c(0.20000, 0.20865, 0.21724),
  w6         = c(0.40000, 0.41498, 0.42985)
)

knitr::kable(df_comparacion,
  col.names = c("Época", "ŷ", "|y - ŷ|", "Costo", "w3", "w4", "w5", "w6"),
  digits = 5,
  caption = "Comparación de resultados en las tres primeras épocas")
```

> *Análisis* En cada época, la predicción $\hat{y}$ se acerca más
> al objetivo $y = 1$, el costo disminuye y los pesos asociados a $x_2$
> (que en esta observación vale 1) se ajustan. Los pesos asociados a $x_1$
> no cambian porque $x_1 = 0$, y el gradiente respecto a ellos es cero.

---

# Automatización en R — 10 a 20 épocas

## Concepto: Por qué automatizar

Repetir los cálculos manuales 20 veces sería tedioso y propenso a errores.
La automatización permite:

1. Ejecutar muchas épocas rápidamente
2. Garantizar que cada paso aplica exactamente las mismas fórmulas
3. Registrar el historial completo para graficar y analizar

## Implementación desde cero

```{r automatizacion}
# ============================================================
# ENTRENAMIENTO AUTOMATIZADO — SIN LIBRERÍAS DE ML
# ============================================================

entrenar_xor_1obs <- function(
    x1_in, x2_in, y_in,          # Observación de entrenamiento
    w1_0, w2_0, w3_0, w4_0,      # Pesos iniciales (capa oculta)
    w5_0, w6_0,                   # Pesos iniciales (capa salida)
    b1_0 = 0, b2_0 = 0, b3_0 = 0, # Sesgos iniciales
    alpha = 0.25,                  # Tasa de aprendizaje
    n_epocas = 20                  # Número de épocas
) {

  # Inicializar pesos
  w1 <- w1_0; w2 <- w2_0; w3 <- w3_0; w4 <- w4_0
  w5 <- w5_0; w6 <- w6_0
  b1 <- b1_0; b2 <- b2_0; b3 <- b3_0

  # Almacenar resultados
  historial <- data.frame()

  for (ep in 1:n_epocas) {

    # --- FORWARD PASS ---
    z1   <- w1*x1_in + w3*x2_in + b1
    z2   <- w2*x1_in + w4*x2_in + b2
    h1   <- sigmoid(z1)
    h2   <- sigmoid(z2)
    z3   <- w5*h1 + w6*h2 + b3
    yhat <- sigmoid(z3)
    E    <- loss(y_in, yhat)

    # --- BACKPROPAGATION ---
    # Error local en la capa de salida
    delta3 <- grad_loss(y_in, yhat) * sigmoid_deriv(yhat)

    # Gradientes de la capa de salida
    dE_dw5 <- delta3 * h1
    dE_dw6 <- delta3 * h2
    dE_db3 <- delta3

    # Error local en la capa oculta
    delta1 <- delta3 * w5 * sigmoid_deriv(h1)
    delta2 <- delta3 * w6 * sigmoid_deriv(h2)

    # Gradientes de la capa oculta
    dE_dw1 <- delta1 * x1_in
    dE_dw3 <- delta1 * x2_in
    dE_dw2 <- delta2 * x1_in
    dE_dw4 <- delta2 * x2_in
    dE_db1 <- delta1
    dE_db2 <- delta2

    # Magnitud del gradiente total
    grad_mag <- sqrt(dE_dw1^2 + dE_dw2^2 + dE_dw3^2 + dE_dw4^2 +
                     dE_dw5^2 + dE_dw6^2)

    # --- ACTUALIZACIÓN DE PARÁMETROS ---
    w1 <- w1 - alpha * dE_dw1
    w2 <- w2 - alpha * dE_dw2
    w3 <- w3 - alpha * dE_dw3
    w4 <- w4 - alpha * dE_dw4
    w5 <- w5 - alpha * dE_dw5
    w6 <- w6 - alpha * dE_dw6
    b1 <- b1 - alpha * dE_db1
    b2 <- b2 - alpha * dE_db2
    b3 <- b3 - alpha * dE_db3

    # Guardar fila del historial
    historial <- rbind(historial, data.frame(
      Epoca    = ep,
      z1       = round(z1,   5),
      z2       = round(z2,   5),
      z3       = round(z3,   5),
      h1       = round(h1,   5),
      h2       = round(h2,   5),
      y_hat    = round(yhat, 5),
      y        = y_in,
      Err_abs  = round(abs(y_in - yhat), 5),
      Costo    = round(E,    5),
      Grad_mag = round(grad_mag, 6),
      w1       = round(w1, 5), w2 = round(w2, 5),
      w3       = round(w3, 5), w4 = round(w4, 5),
      w5       = round(w5, 5), w6 = round(w6, 5),
      b1       = round(b1, 5), b2 = round(b2, 5),
      b3       = round(b3, 5)
    ))
  }

  return(historial)
}

# Ejecutar con los parámetros del ejemplo de clase
set.seed(42)
hist_orig <- entrenar_xor_1obs(
  x1_in = 0, x2_in = 1, y_in = 1,
  w1_0 = 0.1,  w2_0 = 0.5,  w3_0 = -0.7, w4_0 = 0.3,
  w5_0 = 0.2,  w6_0 = 0.4,
  alpha = 0.25, n_epocas = 20
)
```

## Tabla completa de resultados

```{r tabla-resultados}
knitr::kable(
  hist_orig[, c("Epoca","z1","z2","z3","h1","h2",
                "y_hat","y","Err_abs","Costo","Grad_mag")],
  col.names = c("Época","z1","z2","z3","h1","h2",
                "ŷ","y","|y-ŷ|","Costo","||∇E||"),
  digits = 5,
  caption = "Tabla completa: 20 épocas de entrenamiento con una observación XOR")
```

> **Análisis** La predicción $\hat{y}$ aumenta monótonamente
> desde ~0.57 hacia 1, el costo disminuye en cada época y la magnitud del
> gradiente también decrece, lo que indica que el algoritmo converge
> correctamente. La tasa de mejora es pequeña por época porque la tasa de
> aprendizaje $\alpha = 0.25$ es conservadora.

---

# Análisis gráfico del proceso de entrenamiento

## Concepto: ¿Qué nos dicen las gráficas?

Las gráficas permiten observar visualmente cómo evoluciona el aprendizaje:

- **Costo decreciente** → el modelo mejora
- **Error absoluto decreciente** → las predicciones se acercan al objetivo
- **Gradiente decreciente** → el modelo se acerca a un mínimo
- **Pesos convergiendo** → los parámetros se estabilizan

```{r graficas, fig.height=10}
par(mfrow = c(2, 2), mar = c(4, 4, 3, 1))

# --- (a) Costo por época ---
plot(hist_orig$Epoca, hist_orig$Costo,
     type = "b", pch = 16, col = "#2E86C1",
     xlab = "Época", ylab = "Costo E",
     main = "(a) Función de pérdida por época",
     lwd = 2)
grid()

# --- (b) Error absoluto por época ---
plot(hist_orig$Epoca, hist_orig$Err_abs,
     type = "b", pch = 16, col = "#C0392B",
     xlab = "Época", ylab = "|y - ŷ|",
     main = "(b) Error absoluto por época",
     lwd = 2)
grid()

# --- (c) Magnitud del gradiente ---
plot(hist_orig$Epoca, hist_orig$Grad_mag,
     type = "b", pch = 16, col = "#27AE60",
     xlab = "Época", ylab = "||∇E||",
     main = "(c) Magnitud del gradiente por época",
     lwd = 2)
grid()

# --- (d) Evolución de pesos seleccionados ---
plot(hist_orig$Epoca, hist_orig$w3,
     type = "b", pch = 16, col = "#8E44AD",
     xlab = "Época", ylab = "Valor del peso",
     main = "(d) Evolución de pesos seleccionados",
     ylim = range(c(hist_orig$w3, hist_orig$w4,
                    hist_orig$w5, hist_orig$w6)),
     lwd = 2)
lines(hist_orig$Epoca, hist_orig$w4, type="b", pch=17, col="#E67E22", lwd=2)
lines(hist_orig$Epoca, hist_orig$w5, type="b", pch=15, col="#2E86C1", lwd=2)
lines(hist_orig$Epoca, hist_orig$w6, type="b", pch=18, col="#C0392B", lwd=2)
legend("topright",
       legend = c("w3 (x2→h1)", "w4 (x2→h2)", "w5 (h1→ŷ)", "w6 (h2→ŷ)"),
       col    = c("#8E44AD","#E67E22","#2E86C1","#C0392B"),
       pch    = c(16,17,15,18), lwd = 2, cex = 0.85)
grid()

par(mfrow = c(1, 1))
```

> **Análisis de las gráficas:**
>
> **(a) Costo:** Disminuye en cada época, con mayor rapidez al principio
> y más lentamente al final (curva convexa). Esto es típico del descenso
> de gradiente: los pasos grandes se dan cuando el gradiente es grande.
>
> **(b) Error absoluto:** Sigue el mismo patrón que el costo, reduciéndose
> de ~0.43 a un valor más pequeño. Como usamos la misma observación siempre,
> la reducción es suave y monótona.
>
> **(c) Magnitud del gradiente:** Decrece con las épocas, lo que confirma
> que nos acercamos a un mínimo. Si el gradiente llegara a cero, los pesos
> dejarían de cambiar (convergencia).
>
> **(d) Pesos:** Los pesos $w_3$ y $w_4$ (conectados a $x_2 = 1$) cambian
> significativamente. Los pesos $w_5$ y $w_6$ también evolucionan porque
> $h_1$ y $h_2$ son distintos de cero. Los pesos $w_1$ y $w_2$ (conectados
> a $x_1 = 0$) no aparecen porque no cambian.

---

# Sensibilidad a la inicialización

## Concepto: ¿Por qué importa la inicialización?

Los pesos iniciales determinan el punto de partida en el espacio de pérdida.
Diferentes inicializaciones pueden llevar a:

- Diferentes velocidades de convergencia
- Diferentes mínimos locales
- Mayor o menor estabilidad en los gradientes

```{r inicializacion-alternativa}
# Nueva inicialización: pesos más grandes y con signos distintos
hist_alt <- entrenar_xor_1obs(
  x1_in = 0, x2_in = 1, y_in = 1,
  w1_0 = 0.9,  w2_0 = -0.5, w3_0 = 0.3,  w4_0 = -0.8,
  w5_0 = -0.4, w6_0 = 0.7,
  alpha = 0.25, n_epocas = 20
)
```

## Comparación visual

```{r comparacion-init, fig.height=8}
par(mfrow = c(2, 2), mar = c(4, 4, 3, 1))

# --- (a) Predicción ---
plot(hist_orig$Epoca, hist_orig$y_hat,
     type = "b", pch = 16, col = "#2E86C1", lwd = 2,
     xlab = "Época", ylab = "ŷ",
     main = "(a) Predicción por época",
     ylim = range(c(hist_orig$y_hat, hist_alt$y_hat)))
lines(hist_alt$Epoca, hist_alt$y_hat,
      type = "b", pch = 17, col = "#C0392B", lwd = 2)
abline(h = 1, lty = 2, col = "gray50")
legend("bottomright",
       legend = c("Original", "Alternativa"),
       col = c("#2E86C1","#C0392B"), pch = c(16,17), lwd = 2)
grid()

# --- (b) Costo ---
plot(hist_orig$Epoca, hist_orig$Costo,
     type = "b", pch = 16, col = "#2E86C1", lwd = 2,
     xlab = "Época", ylab = "Costo",
     main = "(b) Costo por época",
     ylim = range(c(hist_orig$Costo, hist_alt$Costo)))
lines(hist_alt$Epoca, hist_alt$Costo,
      type = "b", pch = 17, col = "#C0392B", lwd = 2)
legend("topright",
       legend = c("Original", "Alternativa"),
       col = c("#2E86C1","#C0392B"), pch = c(16,17), lwd = 2)
grid()

# --- (c) Error absoluto ---
plot(hist_orig$Epoca, hist_orig$Err_abs,
     type = "b", pch = 16, col = "#2E86C1", lwd = 2,
     xlab = "Época", ylab = "|y - ŷ|",
     main = "(c) Error absoluto por época",
     ylim = range(c(hist_orig$Err_abs, hist_alt$Err_abs)))
lines(hist_alt$Epoca, hist_alt$Err_abs,
      type = "b", pch = 17, col = "#C0392B", lwd = 2)
legend("topright",
       legend = c("Original", "Alternativa"),
       col = c("#2E86C1","#C0392B"), pch = c(16,17), lwd = 2)
grid()

# --- (d) Magnitud del gradiente ---
plot(hist_orig$Epoca, hist_orig$Grad_mag,
     type = "b", pch = 16, col = "#2E86C1", lwd = 2,
     xlab = "Época", ylab = "||∇E||",
     main = "(d) Magnitud del gradiente",
     ylim = range(c(hist_orig$Grad_mag, hist_alt$Grad_mag)))
lines(hist_alt$Epoca, hist_alt$Grad_mag,
      type = "b", pch = 17, col = "#C0392B", lwd = 2)
legend("topright",
       legend = c("Original", "Alternativa"),
       col = c("#2E86C1","#C0392B"), pch = c(16,17), lwd = 2)
grid()

par(mfrow = c(1, 1))
```

## Tabla comparativa: Épocas 1, 5, 10 y 20

```{r tabla-comparacion-init}
epocas_clave <- c(1, 5, 10, 20)

df_comp <- data.frame(
  Epoca          = epocas_clave,
  yhat_orig      = hist_orig$y_hat[epocas_clave],
  costo_orig     = hist_orig$Costo[epocas_clave],
  yhat_alt       = hist_alt$y_hat[epocas_clave],
  costo_alt      = hist_alt$Costo[epocas_clave]
)

knitr::kable(df_comp,
  col.names = c("Época", "ŷ (Original)", "Costo (Orig.)",
                "ŷ (Alternativa)", "Costo (Alt.)"),
  digits = 5,
  caption = "Comparación de inicializaciones en épocas clave")
```

> **Análisis:** La inicialización alternativa parte de una predicción
> diferente porque los pesos iniciales producen una activación distinta.
> Dependiendo de qué tan cerca estén los pesos iniciales de una buena
> solución, la convergencia puede ser más rápida o más lenta. Inicializaciones
> con pesos grandes pueden causar gradientes más inestables al principio.
> En la práctica, técnicas como **Xavier** o **He** inicializan los pesos
> de forma inteligente para acelerar la convergencia.

---

# Entrenamiento con dos observaciones XOR (forma matricial)

## Concepto: ¿Por qué usar matrices?

Cuando entrenamos con múltiples observaciones a la vez (**batch**), las
operaciones escalares se reemplazan por multiplicaciones matriciales. Esto
es computacionalmente eficiente porque R (y Python) están optimizados para
álgebra lineal.

Con dos observaciones, la entrada se organiza como:

$$X = \begin{pmatrix} x_{1}^{(1)} & x_{2}^{(1)} \\ x_{1}^{(2)} & x_{2}^{(2)} \end{pmatrix} = \begin{pmatrix} 0 & 1 \\ 1 & 0 \end{pmatrix}, \quad y = \begin{pmatrix} 1 \\ 1 \end{pmatrix}$$

Las matrices de pesos son:

$$W^{(0,1)} = \begin{pmatrix} w_1 & w_2 \\ w_3 & w_4 \end{pmatrix} \in \mathbb{R}^{2 \times 2}, \quad W^{(1,2)} = \begin{pmatrix} w_5 \\ w_6 \end{pmatrix} \in \mathbb{R}^{2 \times 1}$$

## Implementación matricial

```{r matricial}
# ============================================================
# ENTRENAMIENTO MATRICIAL CON DOS OBSERVACIONES
# ============================================================

entrenar_xor_matriz <- function(
    X, y,                         # Matriz de entradas y vector objetivo
    W1_0, W2_0,                   # Matrices de pesos iniciales
    b1_0, b2_0,                   # Vectores de sesgos
    alpha = 0.25,
    n_epocas = 20
) {

  W1 <- W1_0  # 2x2: pesos capa oculta
  W2 <- W2_0  # 2x1: pesos capa salida
  b1 <- b1_0  # 1x2
  b2 <- b2_0  # escalar

  n <- nrow(X)  # número de observaciones
  historial <- data.frame()

  for (ep in 1:n_epocas) {

    # === FORWARD PASS (matricial) ===
    # Capa oculta: Z1 = X %*% W1 + b1  (dim: n x 2)
    Z1 <- sweep(X %*% W1, 2, b1, "+")
    H1 <- sigmoid(Z1)          # activaciones ocultas (n x 2)

    # Capa de salida: Z2 = H1 %*% W2 + b2  (dim: n x 1)
    Z2 <- H1 %*% W2 + b2
    Yhat <- sigmoid(Z2)        # predicciones (n x 1)

    # Costo promedio sobre las n observaciones
    E <- mean(0.5 * (y - Yhat)^2)

    # === BACKPROPAGATION (matricial) ===
    # Delta de la capa de salida (n x 1)
    delta2 <- (Yhat - y) * sigmoid_deriv(Yhat)

    # Gradientes de la capa de salida
    dW2 <- t(H1) %*% delta2 / n     # 2x1
    db2 <- mean(delta2)

    # Propagar error a la capa oculta (n x 2)
    delta1 <- (delta2 %*% t(W2)) * sigmoid_deriv(H1)

    # Gradientes de la capa oculta
    dW1 <- t(X) %*% delta1 / n      # 2x2
    db1 <- colMeans(delta1)

    # === ACTUALIZACIÓN ===
    W1 <- W1 - alpha * dW1
    W2 <- W2 - alpha * dW2
    b1 <- b1 - alpha * db1
    b2 <- b2 - alpha * db2

    # Magnitud del gradiente
    grad_mag <- sqrt(sum(dW1^2) + sum(dW2^2))

    historial <- rbind(historial, data.frame(
      Epoca    = ep,
      yhat1    = round(Yhat[1], 5),
      yhat2    = round(Yhat[2], 5),
      Costo    = round(E, 5),
      Err_abs1 = round(abs(y[1] - Yhat[1]), 5),
      Err_abs2 = round(abs(y[2] - Yhat[2]), 5),
      Grad_mag = round(grad_mag, 6)
    ))
  }

  return(historial)
}

# Datos: dos observaciones XOR
X_mat <- matrix(c(0,1, 1,0), nrow=2, byrow=TRUE)
y_mat <- matrix(c(1, 1),     nrow=2)

cat("Matriz de entradas X:\n"); print(X_mat)
cat("Vector objetivo y:\n");    print(y_mat)

# Pesos iniciales (mismos del ejemplo original)
W1_init <- matrix(c(0.1, -0.7, 0.5, 0.3), nrow=2, byrow=FALSE)
W2_init <- matrix(c(0.2, 0.4), nrow=2)
b1_init <- c(0, 0)
b2_init <- 0

cat("\nMatriz de pesos W1 (capa oculta):\n"); print(W1_init)
cat("Vector de pesos W2 (capa salida):\n");   print(W2_init)

hist_mat <- entrenar_xor_matriz(
  X = X_mat, y = y_mat,
  W1_0 = W1_init, W2_0 = W2_init,
  b1_0 = b1_init, b2_0 = b2_init,
  alpha = 0.25, n_epocas = 20
)
```

## Tabla de resultados matriciales

```{r tabla-matricial}
knitr::kable(hist_mat,
  col.names = c("Época", "ŷ₁", "ŷ₂", "Costo",
                "|y₁-ŷ₁|", "|y₂-ŷ₂|", "||∇E||"),
  digits = 5,
  caption = "Entrenamiento matricial con dos observaciones XOR")
```

## Gráficas del entrenamiento matricial

```{r graficas-matricial, fig.height=8}
par(mfrow = c(2, 2), mar = c(4, 4, 3, 1))

# (a) Predicciones por época
plot(hist_mat$Epoca, hist_mat$yhat1,
     type = "b", pch = 16, col = "#2E86C1", lwd = 2,
     ylim = range(c(hist_mat$yhat1, hist_mat$yhat2, 0.4, 1)),
     xlab = "Época", ylab = "ŷ",
     main = "(a) Predicciones por época")
lines(hist_mat$Epoca, hist_mat$yhat2,
      type = "b", pch = 17, col = "#C0392B", lwd = 2)
abline(h = 1, lty = 2, col = "gray50")
legend("bottomright",
       legend = c("ŷ₁ (obs. 1)", "ŷ₂ (obs. 2)"),
       col = c("#2E86C1","#C0392B"), pch = c(16,17), lwd = 2)
grid()

# (b) Costo
plot(hist_mat$Epoca, hist_mat$Costo,
     type = "b", pch = 16, col = "#27AE60", lwd = 2,
     xlab = "Época", ylab = "Costo promedio",
     main = "(b) Costo promedio por época")
grid()

# (c) Error absoluto
plot(hist_mat$Epoca, hist_mat$Err_abs1,
     type = "b", pch = 16, col = "#2E86C1", lwd = 2,
     ylim = range(c(hist_mat$Err_abs1, hist_mat$Err_abs2)),
     xlab = "Época", ylab = "|y - ŷ|",
     main = "(c) Error absoluto por observación")
lines(hist_mat$Epoca, hist_mat$Err_abs2,
      type = "b", pch = 17, col = "#C0392B", lwd = 2)
legend("topright",
       legend = c("|y₁-ŷ₁|", "|y₂-ŷ₂|"),
       col = c("#2E86C1","#C0392B"), pch = c(16,17), lwd = 2)
grid()

# (d) Magnitud del gradiente
plot(hist_mat$Epoca, hist_mat$Grad_mag,
     type = "b", pch = 16, col = "#8E44AD", lwd = 2,
     xlab = "Época", ylab = "||∇E||",
     main = "(d) Magnitud del gradiente")
grid()

par(mfrow = c(1, 1))
```

> **Análisis:** Con dos observaciones (batch de tamaño 2), el
> gradiente se promedia sobre ambas, lo que produce actualizaciones más
> estables que con una sola observación. Ambas predicciones mejoran
> simultáneamente hacia el objetivo $y = 1$.

---

# Interpretación y comparación de los tres escenarios

```{r comparacion-3-escenarios}
df_final <- data.frame(
  Escenario    = c("1 obs. (original)", "1 obs. (alt. init.)",
                   "2 obs. (matricial)"),
  yhat_ep1     = c(hist_orig$y_hat[1], hist_alt$y_hat[1],
                   (hist_mat$yhat1[1] + hist_mat$yhat2[1])/2),
  costo_ep1    = c(hist_orig$Costo[1], hist_alt$Costo[1],
                   hist_mat$Costo[1]),
  yhat_ep20    = c(hist_orig$y_hat[20], hist_alt$y_hat[20],
                   (hist_mat$yhat1[20] + hist_mat$yhat2[20])/2),
  costo_ep20   = c(hist_orig$Costo[20], hist_alt$Costo[20],
                   hist_mat$Costo[20])
)

knitr::kable(df_final,
  col.names = c("Escenario", "ŷ inicial", "Costo inicial",
                "ŷ final", "Costo final"),
  digits = 5,
  caption = "Comparación de los tres escenarios de entrenamiento")
```

> **Discusión:**
>
> **Número de observaciones:** Usar más observaciones por actualización
> proporciona un gradiente más representativo de la función de pérdida
> global, lo que suele producir convergencia más estable.
>
> **Inicialización:** Diferentes puntos de partida pueden llevar a
> trayectorias distintas. En redes pequeñas como esta, generalmente se
> alcanza la misma región del espacio de parámetros, pero la velocidad
> puede variar.
>
> **¿Por qué se necesita la capa oculta?** Sin la capa oculta, solo podemos
> aprender funciones lineales. XOR requiere una frontera no lineal que solo
> puede construirse combinando múltiples transformaciones lineales con
> funciones de activación no lineales.
>
> **Limitación de entrenar con solo 1 o 2 observaciones:** La red se
> especializa en esas observaciones y puede no generalizar bien a las otras.
> Esto se llama **sobreajuste parcial**. Para aprender XOR completo se
> necesitan las 4 observaciones.

---

## Reflexión conceptual — ¿Cómo aprende la red?

El proceso de aprendizaje de una red neuronal puede entenderse como un ciclo iterativo compuesto por varias etapas fundamentales.

### Esquema del proceso de aprendizaje

1. **Entrada:** Se introduce el vector de características $(x_1, x_2)$.

2. **Propagación hacia adelante (Forward pass):**  
   La red procesa la información a través de sus capas y genera una predicción $\hat{y}$.

3. **Cálculo del error:**  
   Se determina la diferencia entre el valor real y la predicción:
   
   $$ 
   error = y - \hat{y} 
   $$

4. **Función de pérdida:**  
   Se cuantifica el error mediante la función:

   $$ 
   E = \frac{1}{2}(y - \hat{y})^2 
   $$

5. **Retropropagación (Backpropagation):**  
   Se calculan los gradientes de la función de pérdida respecto a cada parámetro.

6. **Actualización de parámetros:**  
   Los pesos se ajustan mediante descenso de gradiente:

   $$ 
   w_i \leftarrow w_i - \alpha \frac{\partial E}{\partial w_i}
   $$

7. **Iteración:**  
   El proceso se repite durante múltiples épocas, mejorando progresivamente la predicción.

---

### Análisis del aprendizaje

La red neuronal aprende a partir de sus errores mediante los siguientes mecanismos:

- **Predicción ($\hat{y}$):**  
  Inicialmente, la red produce estimaciones alejadas del valor real debido a pesos aleatorios.

- **Error:**  
  La diferencia $(y - \hat{y})$ indica la magnitud y dirección del ajuste necesario.

- **Función de pérdida:**  
  Penaliza más los errores grandes, guiando el proceso de optimización.

- **Gradiente:**  
  Indica cómo debe modificarse cada peso para reducir la pérdida.

- **Retropropagación:**  
  Distribuye el error a través de la red, asignando responsabilidad a cada parámetro.

- **Actualización:**  
  Los pesos se ajustan en la dirección que minimiza el error.

- **Convergencia:**  
  Con suficientes iteraciones, el modelo mejora sus predicciones y se aproxima al comportamiento esperado.

---

### Análisis pedagógica

>Desde una perspectiva didáctica, este proceso permite comprender que el aprendizaje en redes neuronales no es inmediato >ni garantizado, sino el resultado de múltiples ajustes graduales.
>
>Cada iteración representa una mejora incremental basada en el error previo, lo que evidencia la importancia de:
>
>- La tasa de aprendizaje  
>- La inicialización de los pesos  
>- La arquitectura del modelo  

>En conjunto, estos elementos determinan la capacidad de la red para aprender patrones complejos como la función XOR.

---

## Tabla XOR completa — Las 4 observaciones

### Concepto: Entrenamiento completo

Para que la red aprenda correctamente la función XOR, debe entrenarse con **todas las combinaciones posibles**:

$(0,0) \to 0$, $(0,1) \to 1$, $(1,0) \to 1$, $(1,1) \to 0$.

En esta sección se entrena durante 500 épocas para observar la convergencia del modelo.

```{r xor-completo}
# ============================================================
# ENTRENAMIENTO CON LAS 4 OBSERVACIONES XOR
# ============================================================

entrenar_xor_completo <- function(
    X, y,
    W1_0, W2_0, b1_0 = c(0,0), b2_0 = 0,
    alpha = 0.5, n_epocas = 500
) {

  W1 <- W1_0; W2 <- W2_0; b1 <- b1_0; b2 <- b2_0
  n <- nrow(X)
  historial <- data.frame()

  for (ep in 1:n_epocas) {

    # Forward
    Z1 <- sweep(X %*% W1, 2, b1, "+")
    H1 <- sigmoid(Z1)
    Z2 <- H1 %*% W2 + b2
    Yhat <- sigmoid(Z2)

    E <- mean(0.5 * (y - Yhat)^2)

    # Backprop
    delta2 <- (Yhat - y) * sigmoid_deriv(Yhat)
    dW2 <- t(H1) %*% delta2 / n
    db2 <- mean(delta2)

    delta1 <- (delta2 %*% t(W2)) * sigmoid_deriv(H1)
    dW1 <- t(X) %*% delta1 / n
    db1 <- colMeans(delta1)

    # Actualización
    W1 <- W1 - alpha * dW1
    W2 <- W2 - alpha * dW2
    b1 <- b1 - alpha * db1
    b2 <- b2 - alpha * db2

    if (ep %% 50 == 0 || ep == 1) {
      historial <- rbind(historial, data.frame(
        Epoca    = ep,
        Costo    = round(E, 6),
        yhat_00  = round(Yhat[1], 4),
        yhat_01  = round(Yhat[2], 4),
        yhat_10  = round(Yhat[3], 4),
        yhat_11  = round(Yhat[4], 4)
      ))
    }
  }

  list(historial = historial, W1 = W1, W2 = W2,
       b1 = b1, b2 = b2,
       Yhat_final = Yhat)
}

# Las 4 observaciones XOR
X_full <- matrix(c(0,0, 0,1, 1,0, 1,1), nrow=4, byrow=TRUE)
y_full <- matrix(c(0, 1, 1, 0), nrow=4)

cat("Tabla XOR completa:\n")
cat("x1  x2  y\n")
for(i in 1:4) cat(X_full[i,1], X_full[i,2], y_full[i], "\n")

# Inicialización con pesos pequeños aleatorios (semilla fija)
set.seed(123)
W1_full <- matrix(rnorm(4, 0, 0.5), nrow=2)
W2_full <- matrix(rnorm(2, 0, 0.5), nrow=2)

resultado <- entrenar_xor_completo(
  X = X_full, y = y_full,
  W1_0 = W1_full, W2_0 = W2_full,
  alpha = 0.5, n_epocas = 500
)
```

## Tabla de evolución cada 50 épocas

```{r tabla-xor-completo}
knitr::kable(resultado$historial,
  col.names = c("Época", "Costo", "ŷ(0,0)", "ŷ(0,1)", "ŷ(1,0)", "ŷ(1,1)"),
  digits = 5,
  caption = "Entrenamiento XOR completo: evolución cada 50 épocas")
```

## Predicciones finales y clasificación

```{r clasificacion-final}
Yhat_final <- resultado$Yhat_final
pred_clase  <- ifelse(Yhat_final >= 0.5, 1, 0)

df_pred <- data.frame(
  x1        = X_full[,1],
  x2        = X_full[,2],
  y_real    = as.integer(y_full),
  y_hat     = round(Yhat_final, 4),
  clase_pred = pred_clase,
  correcto  = ifelse(pred_clase == y_full, "✓", "✗")
)

knitr::kable(df_pred,
  col.names = c("x₁","x₂","y real","ŷ","Clase predicha","¿Correcto?"),
  caption = "Predicciones finales de la red XOR completa")

acc <- mean(pred_clase == y_full) * 100
cat(sprintf("\nPrecisión final: %.1f%%\n", acc))
```

## Gráficas de entrenamiento XOR completo

```{r graficas-xor-completo, fig.height=8}
par(mfrow = c(2, 2), mar = c(4, 4, 3, 1))

hist_c <- resultado$historial

# (a) Costo
plot(hist_c$Epoca, hist_c$Costo,
     type = "b", pch = 16, col = "#2E86C1", lwd = 2,
     xlab = "Época", ylab = "Costo promedio",
     main = "(a) Costo — XOR completo (4 obs.)")
grid()

# (b) Predicciones para cada observación
colores <- c("#C0392B","#2E86C1","#27AE60","#8E44AD")
obs_names <- c("ŷ(0,0)","ŷ(0,1)","ŷ(1,0)","ŷ(1,1)")
y_reales  <- c(0, 1, 1, 0)

plot(hist_c$Epoca, hist_c$yhat_00,
     type = "b", pch = 16, col = colores[1], lwd = 2,
     ylim = c(0, 1),
     xlab = "Época", ylab = "ŷ",
     main = "(b) Predicciones por observación")
lines(hist_c$Epoca, hist_c$yhat_01, type="b", pch=17, col=colores[2], lwd=2)
lines(hist_c$Epoca, hist_c$yhat_10, type="b", pch=15, col=colores[3], lwd=2)
lines(hist_c$Epoca, hist_c$yhat_11, type="b", pch=18, col=colores[4], lwd=2)
abline(h=0.5, lty=2, col="gray50")
legend("right",
       legend = obs_names,
       col = colores, pch = c(16,17,15,18), lwd = 2, cex = 0.8)
grid()

# (c) Error absoluto por observación
err_00 <- abs(0 - hist_c$yhat_00)
err_01 <- abs(1 - hist_c$yhat_01)
err_10 <- abs(1 - hist_c$yhat_10)
err_11 <- abs(0 - hist_c$yhat_11)

plot(hist_c$Epoca, err_00,
     type = "b", pch = 16, col = colores[1], lwd = 2,
     ylim = range(c(err_00,err_01,err_10,err_11)),
     xlab = "Época", ylab = "|y - ŷ|",
     main = "(c) Error absoluto por observación")
lines(hist_c$Epoca, err_01, type="b", pch=17, col=colores[2], lwd=2)
lines(hist_c$Epoca, err_10, type="b", pch=15, col=colores[3], lwd=2)
lines(hist_c$Epoca, err_11, type="b", pch=18, col=colores[4], lwd=2)
legend("topright",
       legend = obs_names,
       col = colores, pch = c(16,17,15,18), lwd = 2, cex = 0.8)
grid()

# (d) Predicciones finales vs objetivo
barplot(
  rbind(as.numeric(y_full), as.numeric(Yhat_final)),
  beside   = TRUE,
  names.arg = c("(0,0)","(0,1)","(1,0)","(1,1)"),
  col      = c("#C0392B","#2E86C1"),
  legend   = c("y real", "ŷ final"),
  xlab     = "Observación",
  ylab     = "Valor",
  main     = "(d) Comparación: predicción final vs real",
  ylim     = c(0, 1.2)
)
abline(h = 0.5, lty = 2, col = "gray30")
grid()

par(mfrow = c(1, 1))
```

> **Análisis del entrenamiento XOR completo:**

>**(a) Costo:**  
>El costo desciende progresivamente durante 500 épocas. Dado que se utilizan las cuatro observaciones, el problema > > > >requiere más iteraciones para alcanzar convergencia.
>
>**(b) Predicciones:**  
>Las predicciones asociadas a $y=1$ (observaciones $(0,1)$ y $(1,0)$) tienden hacia 1, mientras que las correspondientes >a $y=0$ ($(0,0)$ y $(1,1)$) tienden hacia 0. Esto indica que la red logra capturar el patrón XOR.
>
>**(c) Error absoluto:**  
>Los errores disminuyen en todas las observaciones, aunque a distintas velocidades debido a la dinámica del gradiente.
>
>**(d) Comparación final:**  
>Cuando el modelo aprende correctamente, las predicciones superan el umbral de 0.5 para las clases positivas y permanecen >por debajo para las negativas..


---

## Consideraciones finales

El experimento desarrollado permite evidenciar de manera explícita cómo una red neuronal con una sola capa oculta es capaz de aproximar funciones no lineales como XOR.

La implementación manual del algoritmo de retropropagación facilita la comprensión detallada del proceso de aprendizaje, resaltando el papel fundamental del gradiente en la optimización de los parámetros del modelo.

---




# Información de sesión

```{r session-info}
sessionInfo()
```

---

*Documento generado automáticamente. Todos los cálculos fueron realizados
desde cero en R, sin librerías de redes neuronales o diferenciación automática.*
